【裁判字號】    86,自更,2
【裁判日期】    890103
【裁判案由】    侵占等
【裁判全文】
臺灣士林地方法院刑事判決                            八十六年度自更字第二號
    自  訴  人  乙○○
                丁○○
    右  二  人
    擔當自訴人  臺灣士林地方法院檢察署檢察官
    自  訴  人  戊○○
    右  一  人
    自訴代理人  林清源律師
                莊乾城律師
    被      告  庚○○  男  七.
                        住臺北.
                        身分證.
                己○○  女  六.
                        住臺北.
                        身分證.
                丙○○  男  六.
                        住臺北.
                        身分證.
右三人共同
    選任辯護人  林辰彥律師
                黃淑怡律師
                張凱輝律師
右列被告等因背信案件，經自訴人提起自訴，本院判決如左：
    主  文
庚○○、己○○、丙○○有關如附表一所載事實部分，均無罪。
其餘被訴如附表二所載事實部分，均免訴。
    理  由
壹、按自訴人於辯論終結前，喪失行為能力或死亡者，得由第三百十九條第一項所列
    得為提起自訴之人，於一個月內聲請法院承受訴訟；如無承受訴訟之人或逾期不
    為承受者，法院應分別情形，逕行判決或通知檢察官擔當訴訟，刑事訴訟法第三
    百三十二條定有明文。查本件自訴人乙○○業已於八十三年六月十二日亡故，有
    臺北縣板橋市戶政事務所簡覆表及所附戶籍謄本附卷可稽，其後一個月內並無承
    受訴訟之聲請，另自訴人丁○○經合法傳喚而未到庭，爰均由臺灣士林地方法院
    檢察署檢察官為擔當自訴人，合先敘明。
貳、無罪部分：
一、自訴意旨略以：被告庚○○為祭祀公業鄭乾元之管理人，被告己○○為管理委員
    會主任委員，被告丙○○為副主任委員，渠三人未經全體派下員同意，竟與同案
    被告甲○○（業經另行審結）共謀，以同案被告甲○○為祭祀公業鄭乾元代表人
    之名義，於民國八十一年四月三十日與仲緯建設股份有限公司（以下簡稱仲緯公
    司）訂立買賣契約書，將原屬於祭祀公業鄭乾元而遭徵收之臺北市○○區○○段
    壹小段六三、六四、六五、六六、六七、九五、九五之一、九八、一○○、一一
    六地號土地及目前尚屬祭祀公業鄭乾元所有之同小段一一六之一地號之土地以新
    臺幣（以下同）七十八億七千五百四十五元出售予仲緯公司，並收受六千萬元保
    證金，於同日由被告庚○○、己○○、丙○○以祭祀公業鄭乾元管理人、主任委
    員、副主任委員之名義簽訂承諾書，同意如於訂約日起六個月內不能辦理發還完
    畢，並移轉所有權於仲緯公司指定之人，應返還仲緯公司一億二千萬元，並由同
    案被告甲○○為見證人。嗣經臺北地方法院提存所通知上開土地之徵收補償費遭
    假扣押，自訴人等始知被告等曾與仲緯公司簽約收受六千萬元之保證金，並書立
    承諾書同意賠償仲緯公司一億二千萬元，而仲緯公司將該權利讓與劉瑞玩，而劉
    瑞玩又將之讓與三富汽車公司，以致遭三富公司假扣押，因認被告庚○○、己○○、丙○○等三人均涉有背信罪嫌云云。
二、按犯罪事實應依證據認定之，無證據不得推定其犯罪事實。又不能證明被告犯罪
    者，應諭知無罪之判決，刑事訴訟法第一百五十四條、第三百零一條第一項分別
    定有明文。另按事實之認定，應憑證據，如未能發現相當證據，或證據不足以證
    明，自不能以推測或擬制之方法，為裁判基礎；且被告否認犯罪事實所持之辯解
    ，縱屬不能成立，仍非有積極證據足以證明其犯罪行為，不能遽為有罪之認定，
    最高法院分別著有四十年臺上字第八六號判例、三十年度上字第一八三一號判例
    可資參照。且按刑法第三百四十二條之背信罪以為他人處理事務之人，有圖自己
    或第三人得不法利益或圖加損害於本人之意思，而故為違背其任務之行為要件，
    若無此意圖，如僅因處理事務之人，怠於注意，致其事務生不良之影響，則為處
    理事務之過失問題，或縱有違背任務之行為，並致生損害於本人之財產或其利益
    ，亦難律以本罪，易言之，刑法第三百四十二條之背信罪，以有取得不法利益或
    損害本人利益之意圖為必要，若無此意圖，即屬缺乏意思要件，縱有違背任務之
    行為，並致生損害於本人之財產或其他利益，亦難律以本條之罪，最高法院亦分
    別著有二十二上字第三七三五號、三十年上字第一七七八號、一二一○號判例意
    旨明揭其旨。
三、訊據被告庚○○、己○○、丙○○三人固不否認曾以甲○○為祭祀公業鄭乾元代
    表人之名義與仲緯公司訂立買賣契約書，復簽訂承諾書等事實，惟均堅決否認涉
    犯背信罪，俱辯稱：甲○○與派下員鄭英烈為舊識，獲知公業欲撤銷徵收改以市
    價出售一事，即表示願意協助撤銷徵收並承購該等土地，惟因買受人須先交付二
    千五百萬元作為定金即補貼公業因未領取徵收補償金之利息損失，而且公業不負
    擔撤銷徵收之行政費用、遷移費、地上物補貼甲○○、增值稅等費用，始得以每
    坪五萬元之價承購該等土地。惟上開費用數額頗鉅，非甲○○一夕之間所能籌措
    ，其即經友人陳平關之介紹而認識仲緯公司負責人陳光昌，雙方約定：甲○○向
    仲緯公司借貸六千萬元（該筆費用實際上由案外人劉瑞玩之兄投資），並與之再
    定系爭土地買賣契約，由仲緯公司負責辦理撤銷徵收事宜，若能成功，其願給付
    六千萬元作為獎勵金。故八十一年四月三十日之買賣契約，乃甲○○預期倘能順
    利撤銷徵收，並以每坪五萬元之價購得系爭土地後，再轉售予仲緯公司之契約，
    要與被告等無關，至契約上有被告等之具名，乃緣於仲緯公司為取得優先仲介及
    確認甲○○所言非虛，而要求渠等具名以資見證，故渠等並非契約當事人等語。
    自訴意旨認被告庚○○、己○○、丙○○等三人涉犯背信罪嫌，無非係以渠三人
    未經派下員大會之同意，共同為自己之利益與損害派下員之利益，擅自與仲緯公
    司簽訂契約並收受保證金，又簽立承諾書同意賠償仲緯公司，並為掩飾其行，簽
    立協議書欺瞞派下員謂只收二千五百萬元，招致派下員之徵收補償金遭到假扣押
    並遭利息之損失等情為其論據，然查：
    (一)上開土地經臺北市政府以七十九年四月十六日北市地四字第一六五二七號公告
      徵收確定後，因祭祀公業鄭乾元未如期領取徵收補償款十一億七百五十九萬一
      千七百四十元，經主管機關提存於臺灣臺北地方法院，該公業派下員多數成員
      仍以徵收補償款較之市價甚低，於八十年六月二日第一次派下員大會決議授權
      該公業管理委員會向主管機關陳情提高徵收補償費或以市價出售他人（詳臺灣
      高等法院八十五年度上更一字第一○三八號刑事卷內八十六年六月十八日補充
      答辯狀所附更證五）；管理委員會並於八十年十一月二十四日、八十年十二月
      一日上午及下午陸續開會，確認不再開派下員大會，逕由管理委員會續行辦理
      八十年六月二日決議事項（同前刑事卷內補充答辯狀所附更證六至八），依八
      十年二月一日之兩次會議更決議與財團（即同案被告甲○○）簽約配合爭取撤
      銷徵收事宜，其條件為收取二千五百萬元為定金，並在半年內作業完成後，以
      每坪五萬元（淨值）價售予同案被告甲○○系爭土地；派下員管理委員會並於
      八十一年五月三日開會確認收下二千五百萬元定金，並存入公業土地銀行帳戶
      內，業據派下委員簽名承認在卷，有會議紀錄在卷可憑（同前刑事卷內補充答
      辯狀所附更證九）；派下員並有五十七名連署同意，有同意書影本可證（同前
      刑事卷內補充答辯狀所附更證十）。已足顯示被告三人係經祭祀公業派下合法
      授權處理系爭土地出售等事宜，其等所為符合管理委員會決議事項，要無背信
      可言。
    (二)系爭土地因受徵收，衡情其價值原不祇補償費之總額，除非撤銷徵收，方有回
      復市價之可能。然該祭祀公業派下因無熟識之專業人士可代為爭取撤銷徵收，
      亦無多餘資金可供活動費用，唯賴以高於補償費之價額，轉售他人以謀公業之
      最高利益，但公業派下人數眾多，交易易滋糾紛，況需承擔徵收風險，一般人
      均不願為之。經前述於八十年六月二日經派下員大會同意授權後，派下之鄭英
      烈委員即曾積極辦理撤銷徵收乙事，並於八十年十一月二十四日、十二月一日
      派下代表中即提出報告（詳本院八十二年度自字第一五二號刑事卷第二宗第一
      一○頁、第一一一頁至第一一四頁）；而同案被告甲○○評估風險後，決以半
      年為期，積極向相關單位爭取撤銷徵收為停止條件，事成後以每坪五萬元價購
      系爭土地而作成買賣契約（詳臺灣高等法院八十五年度上更一字第一○三八號
      刑事卷內八十六年六月十八日補充答辯狀所附更證十一），且願提供二千五百
      萬元作為祭祀公業暫不領取徵收補償費之利息損失，故祭祀公業鄭乾元管理委
      員會於八十一年五月三日討論六之三決議通過：「本案同意，但二千五百萬元
      決定以一四○份分配各派下員，但必須召開派下員大會報告說明決議，開會日
      期五月二十四日」之旨，其要約亦經公業委員會於八十年十二月一日二次會議
      決議承諾。故八十一年五月二十一日之協議書係重申爭取撤銷徵收時限，及限
      制甲○○以合法手段爭取之用，應非立約之時間（此協議書詳本院八十二年度
      自字第二一六號刑事卷內自訴狀所附證物，核之協議書第二條未言明何時付定
      金，而定金早於八十一年五月一日存入公業帳戶即明）。故同案被告甲○○於
      八十一年四月三十日與仲緯公司簽訂之不動產買賣契約書（詳本院卷(一)內八十
      六年三月十三日答辯(二)狀所附更證二），乃係甲○○預期倘順利撤銷徵收，願
      以每坪五萬元價購系爭土地後，以每坪十八萬五千元轉售予仲緯公司而簽訂，
      可臻明確。
    (三)又查，同案被告甲○○與仲緯公司於八十一年四月三十日簽訂不動產買賣契約
      書，約定若得以撤銷徵收，則由祭祀公業直接將系爭土地售予仲緯公司或仲緯
      公司指定之買受人，該買賣契約雖將祭祀公業鄭乾元列為出賣人，而代表人則
      列同案被告甲○○，至於被告庚○○、己○○、丙○○三人亦分別以祭祀公業
      鄭乾元管理人、主任委員、副主任委員名義，簽名於契約書末尾立契約書人乙
      方欄部分，然經同案被告甲○○於另案調查中陳稱：「：：：我與仲緯公司協
      定若撤銷徵收，則由祭祀公業直接賣予仲緯公司，或仲緯公司指定之買受人，
      但簽約時，則是由祭祀公業賣我，我再轉賣仲緯公司。」、「（問：這是口頭
      協定的？）是的。」、「（問：八十一年四月三十日所定合約書，為何你是祭
      祀公業代表人？）當時律師是仲緯所找的，而我們並不懂法律，是打官司（原
      筆錄誤為『事』）後才知道是不對的，與商議時所說不一樣。」等情（詳臺灣
      高等法院八十五年度上更(一)字第一○三八號刑事卷宗第三卷附八十八年四月六
      日訊問筆錄），核與被告庚○○、己○○、丙○○三人所辯相符，雖被告庚○○、己○○、丙○○等三人係簽名於該契約內「立契約書人」處，而未表明「
      見證人」之意，然該契約既係由買方即仲緯公司所製作，於簽名處繕打祭祀公
      業鄭乾元管理委員會，復一一表明管理人、主任委員、副主任委員之職稱，被
      告庚○○、己○○、丙○○等三人又係生於臺灣被割讓之日據日期，因此所受
      中國式教育不多，或不了解在該契約簽名之真意所致，或按各職稱即一一簽名
      ，核其真意應屬立會、見證性質，是被告等三人應非該契約之當事人。且該買
      賣預付款六千萬元，係甲○○向仲緯公司借貸六千萬元，分據證人陳平關證稱
      ：「：：：祭祀公業代表人希望請甲○○以合法方式爭取回來，但處理費用龐
      大，所以請甲○○拿錢出來作為保證金以取信公業派下員：：：甲○○後來有
      拿委任書給我看，並拜託我找尋借錢之對象，以便繳納保證金，後來才找到陳
      光昌，他說有一個他公司同事可以出這筆六千萬元，：：：」、「該筆六千萬
      元是甲○○向仲緯借的。」（見本院八十二年自字第二一六號卷附八十二年十
      二月十三日訊問筆錄）；證人陳光昌亦證稱：「：：：約定定金六千萬元，由
      劉瑞玩之兄投資，用公司名義簽訂契約，共匯了六千萬至數個帳戶。甲○○說
      他需要一筆錢辦理土地徵收之事，並說辦這筆土地徵收需六個月，如撤銷徵收
      後即有六千萬元利潤，後來由劉瑞玩之兄投資六千萬元並以公司名義與被告四
      人訂立契約，：：：」、「：：：當時訂約時因為怕甲○○擔保品不夠，所以
      才由被告庚○○等三人附署：：：」等語（見本院八十二年自字第二一六號卷
      附八十二年十一月十日訊問筆錄），故被告庚○○等三人並非與仲緯公司簽訂
      買賣契約，且彼等之具名僅係立會、見證之附署性質，並非契約當事人之一造
      。
    (四)又同案被告甲○○所收取之六千萬元係其向仲緯公司之私人借貸，已如前述，
      其雖先付定金二千五百萬元予祭祀公業委員會即被告庚○○等人，然嗣祭祀公
      業鄭乾元於八十一年五月二十四日召開派下員大會時，派下員投票結果否決出
      售系爭土地案，並決議將上述二千五百萬元預付款悉數退還同案被告甲○○，
      此有八十一年五月二十四日祭祀公業鄭乾元派下員說明會紀錄在卷可稽（詳本
      院八十二年度自字第二一六號刑事卷內自訴狀所附證物）。被告庚○○等三人
      即遵照決議將二千五百萬元退還同案被告甲○○，即被告庚○○於同年月二十
      六日將二千五百萬元分別將一千五百萬元、九百七十九萬元存入臺灣土地銀行
      被告己○○、丙○○二人共同開立之000000000000號暨被告庚○○000000000000號帳戶內，並經甲○○領回（九百七十九萬元之
      不滿一千萬元差額部分，補足由甲○○一併於同年六月二十七日領回），有存
      摺影本五紙在卷可憑（見本院八十二年度自字第一五二號刑事卷(一)第一二四頁
      至第一二八頁），並經同案被告甲○○於本院八十二年度自字第一五二號刑事
      案件（詳該案刑事卷(一)第一二二頁）及臺灣高等法院另案審判中證述屬實。證
      人鄭英烈亦於另案調查中證稱：「甲○○有跟我談過這件事，但我請他去與庚○○談，甲○○跟我談到要拿二千五百萬元出來給公業作為履約保證金，後來
      派下員認為金額太少，並將二千五百萬元退還」等語無訛（詳臺灣高等法院八
      十五年度上更(一)字第一○三八號刑事卷宗第三卷附八十八年六月十日訊問筆錄
      ）。此外三千五百萬元仍在甲○○手中，並無交付予被告庚○○等三人之意，
      業經同案被告甲○○於另案調查中證述屬實（詳臺灣高等法院八十五年度上更
      (一)字第一○三八號刑事卷宗第三卷附八十八年四月六日訊問筆錄），足證被告
      庚○○等三人並未收取其餘之三千五百萬元及其他任何利益。自訴人等既未舉
      證證明被告庚○○等三人究謀取何利益，自難推測被告庚○○等三人有背信之
      犯行。
    綜上所述，復查無其他積極證據足資證明被告庚○○、己○○、丙○○等三人共
    同涉犯自訴意旨所指之背信罪行，自屬不能證明渠三人犯罪，均應就如附表一所
    示自訴事實部分為無罪判決之諭知。
、免訴部分：
一、自訴意旨另以：被告庚○○、己○○、丙○○為掩飾未經派下員大會同意其與仲
    緯公司所簽買賣契約書及承諾書收受六千萬元之事實，竟與甲○○於八十一年五
    月二十一日訂立協議書，就前開土地之徵收補償同意暫不領取，並由甲○○支付
    二千五百萬元做為利息之補償，而實際上該二千五百萬元只是仲緯公司支付六千
    萬元保證金之一部分，該協議書於八十一年五月二十四日經派下員大會不同意，
    要求領取徵收補償費等情，認被告三人另涉有背信罪嫌云云。
二、按案件曾經判決確定者，應諭知免訴之判決，刑事訴訟法第三百零二條第一款定
    有明文。
三、查本件被告庚○○、己○○、丙○○等三人被訴上開事實，業經另案自訴人鄭朝
    本、鄭聰和、鄭登福、鄭中山等四人於八十二年六月九日向本院提起自訴，經本
    院以八十二年自字第一五二號判決無罪後，歷經臺灣高等法院八十三年度上字第
    四四四○號（判決上訴駁回）、最高法院八十五年度台上字第五○八二號（判決
    原判決撤銷，發回台灣高等法院）、臺灣高等法院八十五年度上更（一）字第一
    ○三八號（判決上訴駁回）、最高法院八十八年度台上字第七一○七號判決（判
    決上訴駁回）確定，有各該判決書附卷可考，依照首開說明，爰就如附表二所示
    自訴事實部分，均諭知免訴之判決。
據上論斷，應依刑事訴訟法第三百四十三條、第三百零一條第一項、第三百零二條第
一款，判決如主文。
本案經檢察官李學玨到庭執行職務。
中     華     民     國     八 十 九     年     一     月     十 三     日
                                  臺灣士林地方法院刑事第一庭
                                      法  官  彭  幸  鳴
右正本證明與原本無異。
如不服本判決，應於判決送達後十日內，向本院提出上訴狀。
                                      書記官  郭  玲  華
中     華     民     國     八 十 九     年     一     月     十 三     日
附表一：無罪部分
┌──┬────────────────────────────────┐
│編號│            自          訴          事            實            │
├──┼────────────────────────────────┤
│    │被告庚○○為祭祀公業鄭乾元之管理人，被告己○○為管理委員會主任委│
│    │員，被告丙○○為副主任委員，渠三人未經全體派下員同意，竟與同案被│
│    │告甲○○共謀，以同案被告甲○○為祭祀公業鄭乾元代表人之名義，於八│
│    │十一年四月三十日與仲緯公司訂立買賣契約書，將原屬於祭祀公業鄭乾元│
│    │而遭徵收之臺北市○○區○○段壹小段六三、六四、六五、六六、六七、│
│    │九五、九五之一、九八、一○○、一一六地號土地及目前尚屬祭祀公業鄭│
│    │乾元所有之同小段一一六之一地號之土地以七十八億七千五百四十五元出│
│ 一 │售予仲緯公司，並收受六千萬元保證金，於同日由被告庚○○、己○○、│
│    │丙○○以祭祀公業鄭乾元管理人、主任委員、副主任委員之名義簽訂承諾│
│    │書，同意如於訂約日起六個月內不能辦理發還完畢，並移轉所有權於仲緯│
│    │公司指定之人，應返還仲緯公司一億二千萬元，並由同案被告甲○○為見│
│    │證人。嗣經臺北地方法院提存所通知上開土地之徵收補償費遭假扣押，自│
│    │訴人等始知被告等曾與仲緯公司簽約收受六千萬元之保證金，並書立承諾│
│    │書同意賠償仲緯公司一億二千萬元，而仲緯公司將該權利讓與劉瑞玩，而│
│    │劉瑞玩又將之讓與三富汽車公司，以致遭三富公司假扣押，因認被告鄭顯│
│    │成、己○○、丙○○等三人均涉有背信罪嫌云云。                    │
└──┴────────────────────────────────┘
附表二：免訴部分
┌──┬────────────────────────────────┐
│編號│            自          訴          事            實            │
├──┼────────────────────────────────┤
│    │被告庚○○、己○○、丙○○為掩飾未經派下員大會同意其與仲緯公司所│
│    │簽買賣契約書及承諾書收受六千萬元之事實，竟與甲○○於八十一年五月│
│ 一 │二十一日訂立協議書，就前開土地之徵收補償同意暫不領取，並由甲○○│
│    │支付二千五百萬元做為利息之補償，而實際上該二千五百萬元只是仲緯公│
│    │司支付六千萬元保證金之一部分，該協議書於八十一年五月二十四日經派│
│    │下員大會不同意，要求領取徵收補償費。                            │
└──┴────────────────────────────────┘


司法院資訊處製作；財團法人民間司法改革基金會備份。
